【裁判字號】    98,訴,1779
【裁判日期】    980930
【裁判案由】    侵權行為損害賠償
【裁判全文】
臺灣板橋地方法院民事判決              98年度訴字第1779號
原      告  丙○○○
原      告  乙○○
原      告  甲○○
原      告  丁○○
前列四人共同
訴訟代理人  楊敏宏律師
被      告  戊○○
上列當事人間請求侵權行為損害賠償事件，經本院於民國98年9
月3 日言詞辯論終結，判決如下：
    主  文
原告之訴及其假執行之聲請均駁回。
訴訟費用由原告負擔。
    事實及理由
一、原告主張：
  １訴外人李政育於民國96年8 月9 日下班後，與同事飲酒至隔
    日即96年8 月10日凌晨02時30分，其明知飲酒甚多，已達於
    反應較慢、感覺減低、影響駕駛而不能安全駕駛動力交通工
    具之狀態，竟不顧公眾之安危，於駕駛執照遭註銷下，仍無
    照駕駛車牌號碼5435-GT 號自用小客車行經三重往中和方向
    行駛，於96年08月10日凌晨4 時10分許，途經臺北縣中和市
    ○○路29號前，本應注意遵守速限之規定，不得超速行駛，
    且應隨時注意車前狀況並採取必要安全措施，而依當時天候
    晴、日間自然光線、路面無缺陷、無障礙物、視距良好之情
    形，並無不能注意之情事，竟因酒醉疏未注意及此，猶以逾
    速限50公里之速度行駛，且疏未注意車前狀況，所駕駛之車
    輛失控撞擊右前方由訴外人李柏均停放於紅磚人行道上之車
    號EU-1796 號自小客車後，再撞擊到正行走於人行道上被害
    人周仁義，造成被害人周仁義於96年8 月10日4 時28分因顱
    胸出血等傷害，經送醫急救，仍於96年8 月10日8 時40分不
    治死亡。李政育肇事後，竟未立即下車對受傷之被害人周仁
    義進行必要之救助，隨即駕車逃逸，並為湮滅證據，於肇事
    後3 日即96年8 月13日中午許，將5435-GT 號自用小客車運
    至淡水由訴外人李永欽所開設之軒達汽車保養場修復，案經
    台北縣中和分局交通分隊員警調閱沿線路口監視器影像暨分
    局鑑識人員實施採證，比對肇事現場所遺留之車頭燈碎片與
    李政育所駕駛之肇事車輛車頭燈吻合，並於肇事車內採集有
    噴濺之血液，確認為李政育所為。訴外人李政育上開酒醉駕
    車、過失致死及遺棄犯行洵屬明確，業經臺灣高等法院判處
    應執行有期徒刑壹年陸月確定，有臺灣板橋地方法院檢察署
    96年度偵字第18813 號起訴書、本院96年度交訴字第133 號
    、97年交易字第22號刑事判決、台灣高等法院97年度交上訴
    字第199 號刑事判決為證。
  ２原告丙○○○為被害人周仁義之配偶、原告乙○○、甲○○
    、丁○○為被害人周仁義之子女，自得依民法第184 條第1
    項前段、第192 條第1 、2 項、第194 條規定，對訴外人李
    政育請求侵權行為損害賠償。原告於台灣高等法院刑事庭對
    李政育提起刑事附帶民事損害賠償，雙方以新台幣（下同）
    199 萬元達成和解，惟李政育至今僅給付80萬元，尚餘119
    萬元未給付。
  ３按因故意或過失，不法侵害他人之權利者，負損害賠償責任
    。違反保護他人之法律，致生損害於他人者，負賠償責任；
    數人共同不法侵害他人之權利者，連帶負損害賠償責任；不
    能知其中孰為加害人者，亦同。民法第184 條第1 項前段、
    第2 項、第185 條第1 項分別定有明文。次按明知他人未領
    有駕駛執照，仍將該小客車交其駕駛，顯違道路交通管理處
    罰條例第21條第1 項第1 款、第28條之規定，亦即違反保護
    他人之法律，應推定其有過失（最高法院67年台上字第2111
    號判例參照）。又按肇事車輛所有人，允許未領有合格駕駛
    執照之他人駕駛，違反道路交通管理處罰條例第28條之保護
    他人法律，亦有過失，且與損害之發生有相當因果關係，應
    與該他人負連帶損害賠償之責（最高法院93年度台上字第
    2310號、92年度台上字第2565號判決意旨參照）。復按「汽
    車駕駛人，有左列情形之一者，處新臺幣六千元以上一萬二
    千元以下罰鍰，並當場禁止其駕駛及扣留其車輛牌照：一未
    領有駕駛執照駕車者．．．、六使用註銷之駕駛執照駕駛小
    型車或機器腳踏車者．．．；汽車所有人，僱用或聽任第二
    十一條第一款至第七款之人駕車者，除依第二十一條之規定
    處罰外，並得吊扣其汽車牌照三個月」，94年12月28日修正
    前之道路交通管理處罰條例第21條第1 項第1 款、第6 款、
    第28條分別定有明文。按道路交通管理處罰條例第28條雖於
    94年12月28日刪除，惟其立法理由為「本條原規定之精神已
    改列為第21條第5項 之規定，故刪除本條規定」，再按94年
    12月28日修法之道路交通管理處罰條例第21條第1 項第1 款
    、第4 款、第5 項則分別規定：「汽車駕駛人，有下列情形
    之一者，處新臺幣六千元以上一萬二千元以下罰鍰，並當場
    禁止其駕駛：一未領有駕駛執照駕駛小型車或機器腳踏車．
    ．、四駕駛執照業經吊銷、註銷仍駕駛小型車或機器腳踏車
    者．．．；汽車所有人允許第一項第一款至第五款之違規駕
    駛人駕駛其汽車者，除依第一項規定之罰鍰處罰外，並記該
    汽車違規紀錄一次」依上述規定觀之，足見汽車所有人，不
    論是將車輛交予未領有駕駛執照駕車者或使用註銷之駕駛執
    照駕駛小型車或機器腳踏車者，均屬前開處罰條例第21條第
    5 項之處罰範疇，均屬違反保護他人之法律，且應認與損害
    之發生有相當因果關係，而應與該他人負連帶損害賠償之責
    。查訴外人李政育駕駛執照於事故發生前已遭註銷，且於事
    故發生前有多次無照駕駛之紀錄，而被告與之為夫妻關係，
    同居一處關係密切，被告對於其夫李政育上開違反道路交通
    管理處罰條例情事必知之甚詳。且本案肇事車輛5435-GT 號
    自用小客車為被告於92年12月4 日以其名義購買，被告亦自
    承該車從一開始買車後都是由李政育使用一直至本案事故發
    生即96年8 月10日為止，顯然被告明知李政育駕駛執照業經
    註銷，竟仍將系爭車輛借與李政育，聽任其駕駛，被告違反
    道路交通管理處罰條例第21條第5 項之規定至明，又倘被告
    未以放任之態度將該車交予李政育駕駛，殊無從發生致被害
    人周仁義死亡之結果，是其行為與損害之發生顯具有相當之
    因果關係，是被告違反保護他人之法律，推定為有過失，依
    前揭法條及判例意旨，二人之過失行為，均為本件損害發生
    之共同原因，成立共同侵權行為，被告自應負連帶賠償責任
    。
  ４按債權人得向連帶債務人之一人或同時或依次，向總債務人
    請求其全部或一部之給付，故對於連帶債務人之一人或數人
    ，雖已有命其為全部給付之確定判決，而在其未為清償以前
    ，仍得對於他之連帶債務人，訴請清償其全部。」（最高法
    院18年上字第334 號判例參照）。因此，本件原告雖與李政
    育達成和解，依上開實務見解，原告訴請被告清償本件損害
    賠償之全部，應為合法。原告對被告請求之損害賠償金額：
  (1)原告請求金額合計0000000 元，而被告與訴外人李政育為連
    帶債務人，自應平均分擔上開金額，故被告及李政育內部分
    擔額各為0000000 元。
    因此，被告就原告之內部分擔額分別為：
  丙○○○：0000000元（0000000÷2＝0000000）
  乙○○：0000000元（0000000÷2＝0000000）
  甲○○：100萬元（200萬÷2）
  丁○○：100萬元（200萬÷2）
    4人合計共：0000000元
  (2)復按「債權人向連帶債務人中之一人免除債務，而無消滅全
    部債務之意思表示者，除該債務人應分擔之部分外，他債務
    人仍不免其責任。」、「債權人向連帶債務人中之一人免除
    債務，而無消滅全部債務之意思表示者，除該債務人應分擔
    之部分外，他債務人仍不免其責任，民法第二百七十六條第
    一項訂有明文。依此規定，債權人向連帶債務人中之一人免
    除債務，而無消滅全部債務之意思表示者，就該債務人應分
    擔之部分，他債務人亦可同免其責任。故他債務人向債權人
    為給付時，得扣除該債務人應分擔之部分。」（民法第276
    條第1 項、最高法院82年台上字第743 號裁判參照）。查：
    原告向李政育請求金額原為0000000 元，嗣以199 萬元和解
    ，其餘請求拋棄，故免除債務金額為0000000 元（計算式：
    0000000 －0000000 ＝0000000） ，為原請求債務之77.06
    ％（計算式：0000000 ÷0000000 ＝0.7706）。
    因此，依民法第276 條第1 項規定，扣除李政育應分擔部份
    ，被告就原告仍不免除之責任分別為：
  丙○○○：0000000元
  乙○○：0000000元
  甲○○：0000000元
  丁○○：0000000元
    4人合計共：0000000元
  (3)再按「因連帶債務人中之一人為清償、代物清償、提存、抵
    銷或混同而債務消滅者，他債務人亦同免其責任。」、「保
    險人依本法規定所為之保險給付，視為被保險人損害賠償金
    額之一部分；被保險人受賠償請求時，得扣除之」，民法第
    274 條、強制汽車責任保險法第32條參照。查原告已領取強
    制第三人責任險保險金共計150 萬元、訴外人李政育已支付
    原告80萬元應予以扣除，因此，共計230 萬元應平均扣除於
    原告4 人之請求，原告每人均應扣除575000元。因此，被告
    尚須給付原告之金額分別為：
  丙○○○：914394元（0000000 －000000＝914394）
  乙○○：808710 元（0000000 －000000 ＝808710）
  甲○○：654400元（0000000－000000＝654400）
  丁○○：654400元（0000000－000000＝654400）
    4人合計共：0000000元
    準此，總計被告應賠償原告丙○○○914394元、乙○○808
    710 元、甲○○654400萬元、丁○○654400元，合計共000
    0000元。原告僅以與訴外人李政育之和解筆錄計算，請求被
    告給付訴外人李政育尚未給付之119 萬元為損害賠償金額。
  ５並聲明：被告應給付原告119 萬元及自起訴狀繕本送達翌日
    起至清償日止，按年息百分之5 計算之利息。願供擔保，請
    准宣告假執行。
二、被告則以：車子是我跟會的錢買的，買車的時候我與我先生
    都可以開，車子原本是我要開的，開過幾次之後，我感覺容
    易緊張，所以車子就交給我先生用，我在警局說買車後都是
    我先生使用的意思，是說我只有開過幾次，之後就交給我先
    生使用，我開不會超過五次，之後就沒有再開車了。我先生
    使用車子不用經過我同意，車子鑰匙都是我先生保管，我先
    生想要開車就自行去開車，不用經過我同意。我先生駕照為
    何被註銷，我並不知道等語置辯。並聲明：原告之訴及其假
    執行之聲請均駁回。
三、兩造不爭執之事實：
    訴外人李政育於96年8 月9 日下班後，與同事飲酒至隔日即
    96年8 月10日凌晨02時30分，其明知飲酒甚多，已達於反應
    較慢、感覺減低、影響駕駛而不能安全駕駛動力交通工具之
    狀態，竟不顧公眾之安危，於駕駛執照遭註銷下，仍無照駕
    駛車牌號碼5435-GT 號自用小客車行經三重往中和方向行駛
    ，於96年08月10日凌晨4 時10分許，途經臺北縣中和市○○
    路29號前，本應注意遵守速限之規定，不得超速行駛，且應
    隨時注意車前狀況並採取必要安全措施，而依當時天候晴、
    日間自然光線、路面無缺陷、無障礙物、視距良好之情形，
    並無不能注意之情事，竟因酒醉疏未注意及此，猶以逾速限
    50公里之速度行駛，且疏未注意車前狀況，所駕駛之車輛失
    控撞擊右前方由訴外人李柏均停放於紅磚人行道上之車號
    EU-1796 號自小客車後，再撞擊到正行走於人行道上被害人
    周仁義，造成被害人周仁義於96年8 月10日4 時28分因顱胸
    出血等傷害，經送醫急救，仍於96年8 月10日8 時40分不治
    死亡。李政育肇事後，竟未立即下車對受傷之被害人周仁義
    進行必要之救助，隨即駕車逃逸，案經臺灣高等法院以李政
    育酒醉駕駛、過失致死、遺棄罪判處應執行有期徒刑壹年陸
    月確定。原告於台灣高等法院刑事庭對李政育提起刑事附帶
    民事損害賠償，雙方以199 萬元達成和解，惟李政育至今僅
    給付80萬元，尚餘119 萬元未給付。
四、原告主張：本案肇事車輛5435-GT 號自用小客車為被告於92
    年12月4 日以其名義購買，被告亦自承該車從一開始買車後
    都是由李政育使用一直至本案事故發生即96年8 月10日為止
    ，顯然被告明知李政育駕駛執照業經註銷，竟仍將系爭車輛
    借與李政育，聽任其駕駛，被告違反道路交通管理處罰條例
    第21條第5 項之規定至明，倘被告未以放任之態度將該車交
    予李政育駕駛，殊無從發生致被害人周仁義死亡之結果，是
    其行為與損害之發生顯具有相當之因果關係，是被告違反保
    護他人之法律，推定為有過失，二人之過失行為，均為本件
    損害發生之共同原因，成立共同侵權行為，被告自應負連帶
    賠償責任等情；被告辯稱：車子是我跟會的錢買的，買車的
    時候我與我先生都可以開，車子原本是我要開的，開過幾次
    之後，我感覺容易緊張，所以車子就交給我先生用，我在警
    局說買車後都是我先生使用的意思，是說我只有開過幾次，
    之後就交給我先生使用，我開不會超過五次，之後就沒有再
    開車了。我先生使用車子不用經過我同意，車子鑰匙都是我
    先生保管，我先生想要開車就自行去開車，不用經過我同意
    。我先生駕照為何被註銷，我並不知道等語。經查，5435-G
    T 號自用小客車為被告於92年12月4 日購買，有行車執照可
    稽，李政育於91年4 月4 日因使用註銷駕駛執照駕車違規，
    於92年11月30日因未領有駕駛執照駕車違規，93年7 月16日
    因未領有駕駛執照駕駛大型車違規，固有違規罰鍰明細供參
    ，然違規處罰係對李政育為之，被告並不當然知悉李政育無
    照駕駛，原告應舉證證明被告明知李政育無照駕駛，而將車
    交由李政育使用，始能指被告違反保護他人之法律推定有過
    失，惟原告未舉證，則被告是否推定有過失，自有疑義。又
    查，被告於買車後不久即將該車交予李政育使用，李政育得
    自由使用該車，不用經被告同意，為兩造所不爭執，是肇事
    車輛一向由李政育使用，被告並非於知悉李政育酒醉後仍將
    肇事車輛借予李政育駕駛，是被告對於李政育酒後駕車之行
    為實無從預見而預先防範危險之發生，自難認被告有過失。
    末查，本件車禍之發生係李政育酒醉駕車所引起，與李政育
    無照駕駛之違規行為有何因果關係，未據原告舉證，自難令
    被告須與李政育負共同侵權行為損害賠償責任。是原告請求
    被告給付119 萬元及自起訴狀繕本送達翌日起至清償日止，
    按年息百分之5 計算之利息，為無理由，應予駁回。原告受
    敗訴判決，其假執行之聲請即失所依據，應併予駁回。
五、結論：原告之訴為無理由，依民事訴訟法第78條，判決如主
    文。
中    華    民    國    98    年    9     月    30    日
                  民事第三庭法  官  陳映如
以上正本係照原本作成
如對本判決上訴，須於判決送達後20日內向本院提出上訴狀
中    華    民    國    98    年    9     月    30    日
                            書記官  李錦輝


司法院資訊處製作；財團法人民間司法改革基金會備份。
